臺灣高等法院刑事判決
109年度交上訴字第172號
上  訴  人  臺灣新竹地方檢察署檢察官
被      告  汪秉霖




選任辯護人  邱煒翔律師(扶助律師)          
上列上訴人因被告公共危險案件，不服臺灣新竹地方法院108年
度交訴字第91號，中華民國109年7月10日第一審判決（起訴案號
：臺灣新竹地方檢察署108年度偵字第4020號），提起上訴，本
院判決如下：
    主  文
原判決關於無罪部分撤銷。
汪秉霖駕駛動力交通工具發生交通事故，致人傷害而逃逸，處有
期徒刑陸月，如易科罰金，以新臺幣壹仟元折算壹日。
    事  實
一、汪秉霖騎乘車牌號碼000-000號普通輕型機車，於民國108年
    4月3日上午6時25分沿新竹市田美三街22巷6弄由西往東方向
    行駛，行經田美三街22巷6弄與經國路1段交岔路口，欲右轉
    至經國路1段時，本應隨時注意車前狀況及兩車並行之間隔
    ，隨時採取必要之安全措施，而依當時晨、柏油路面無缺陷
    、無障礙物、視距良好，並無不能注意情形，竟疏未注意貿
    然右轉，不慎與沿經國路1段由北往南方向行駛、正行經該
    處之由陳秀春騎乘之車牌號碼000-000號普通重型機車發生
    碰撞，致陳秀春人車倒地，受有右肩挫傷、右膝挫傷併擦傷
    之傷害（所涉過失傷害部分，業據陳秀春撤回告訴，另經臺
    灣新竹地方檢察署檢察官以108年度偵字第4020號為不起訴
    處分）。汪秉霖明知其駕駛動力交通工具肇事致人受傷，應
    即採取救護或其他必要之措施，不得任意逃逸離去，然未對
    陳秀春採取救護或其他必要措施，竟基於肇事逃逸之犯意，
    即逕自駕駛車輛逃離現場，嗣警方獲報到場處理，始循線查
    獲上情。
二、案經陳秀春訴由新竹市警察局第二分局報告臺灣新竹地方檢
    察署檢察官偵查起訴。
    理  由
壹、程序方面
一、審理範圍
    本案檢察官起訴被告涉犯刑法第185條之3第1項第1款之駕駛
    動力交通工具而吐氣所含酒精濃度達每公升0.25毫克以上之
    公共危險罪及同法第185條之4第1項之駕駛動力交通工具肇
    事致人受傷而逃逸罪，原審就駕駛動力交通工具而吐氣所含
    酒精濃度達每公升0.25毫克以上之公共危險部分判處有罪，
    就駕駛動力交通工具肇事致人受傷而逃逸判處無罪，檢察官
    僅就駕駛動力交通工具肇事致人受傷而逃逸部分提起上訴，
    故本案審理範圍並不包含被告被訴駕駛動力交通工具而吐氣
    所含酒精濃度達每公升0.25毫克以上之公共危險罪部分，先
    予敘明。
二、證據能力
  ㈠被告以外之人於審判外之陳述，雖不符刑事訴訟法第159條之
    1、159條之2、159條之3、159條之4等規定，而經當事人於
    審判程序同意作為證據，法院審酌該言詞陳述或書面陳述作
    成時之情況，認為適當者，亦得為證據。當事人、代理人或
    辯護人於法院調查證據時，知有第159條第1項不得為證據之
    情形，而未於言詞辯論終結前聲明異議者，視為有前項之同
    意，刑事訴訟法第159條之5定有明文。本案當事人及辯護人
    就下述供述證據方法之證據能力，於言詞辯論終結前均同意
    作為證據使用，而經本院審酌各該證據方法之作成時，並無
    其他不法之情狀，均適宜為本案之證據，依刑事訴訟法第15
    9條之5之規定，有證據能力。
  ㈡至於其餘資以認定本案犯罪事實之非供述證據，亦查無違反
    法定程序取得之情形，依刑事訴訟法第158條之4反面規定，
    應具證據能力。　　
貳、實體方面
一、訊據被告固然坦承於108年4月3日上午6時25分沿新竹市田美三街22巷6弄由西往東方向行駛，行經田美三街22巷6弄與經國路1段交岔路口，右轉至經國路1段時之事實，惟矢口否認有何肇事逃逸之犯行，辯稱：伊沒撞到告訴人陳秀春，不清楚告訴人怎麼跌倒，後面有人說有人跌倒了，伊剛好停紅燈回頭看一下，不是伊撞到告訴人云云。其選任辯護人為其辯稱：證人卓易諺所撰寫之偵查報告，係聽聞第三人之陳述始撰寫，並非基於其自身經歷，無法證明被告有肇事逃逸行為以及主觀上之犯意。告訴人雖與被告有和解，但對本案肇事逃逸部分仍然有利害關係，不能只以告訴人單一指述就認定被告確實有在事故發生當時對告訴人有碰撞云云。惟查：
　㈠被告騎乘車牌號碼000-000號普通輕型機車，於108年4月3 日
    上午6時25分沿新竹市田美三街22巷6弄由西往東方向行駛，
    行經田美三街22巷6弄與經國路1段交岔路口，欲右轉至經國
    路1段時，不慎與沿經國路1段由北往南方向行駛、正行經該
    處之由告訴人騎乘之車牌號碼000-000號普通重型機車發生
    碰撞，致告訴人人車倒地，受有右肩挫傷、右膝挫傷併擦傷
    之傷害，被告於發生上開事故後，繼續騎乘前開普通輕型機
    車沿經國路1段直行離去，並未下車察看或採取救護及其他
    必要措施之事實，業經被告於偵查、原審及本院審理時供承
    不諱，核與證人即告訴人於偵查中及原審審理時之證述大致
    相符(見108年度偵字第4020號偵查卷第55頁及背面、原審卷
    第59頁至第64頁)，並有國立臺灣大學醫學院附設醫院新竹
    分院診斷證明書、道路交通事故現場圖、道路交通事故調查
    表㈠、㈡、現場及車輛照片、車牌號碼000-000 號普通輕型機
    車、車牌號碼000-000 號普通重型機車之公路監理電子閘門
    車號查詢機車車籍資料等件在卷可稽（見前揭偵查卷第16、
    17、21至23、25至28、39至40頁），此部分事實，堪以認定
    。
　㈡是本件所應審究者，即為被告是否有肇事逃逸之故意。查：
　⒈按判斷汽車駕駛人有無逃逸之故意，應就客觀事實判斷，如
    駕駛人對於危險之發生有所認識，明知已發生車禍，或知悉
    車禍有使人受傷害或死亡之可能，竟未下車察看，仍駕車離
    去，即可認定有肇事逃逸之犯意，亦即對於駕駛動力交通工
    具肇事致人死傷之事實，駕駛人已有所認識，並進而決意擅
    自逃離肇事現場之主觀心態，具有此項故意之犯意，即符合
    肇事逃逸罪之構成要件。又此項故意之犯罪型態，包括直接
    故意與未必故意，所謂直接故意，係指駕車肇事因而已知悉
    發生使人受傷或死亡之結果，如仍決意駕車逃離現場，即係
    直接故意，而未必故意，係指駕車肇事因而已知悉發生使人
    受傷害或死亡之結果，縱令有人死傷亦無所謂，仍決意駕車
    快速逃逸，即為有肇事逃逸之故意。
　⒉告訴人於原審審理時證稱：案發當時伊騎在新竹市經國路上
    從由北往南到巷口，快到大市場那邊時，被告從巷子衝出來
    ，被告前輪碰到伊前輪後，伊車就倒下去，被告車沒有倒地
    ，被告有因撞擊而晃了一下，當時被告有轉過來看，但沒有
    過來扶伊起來。發生撞擊後，有路人喊被告撞到人，並請被
    告不要離開，伊機車倒地有發出聲音，被告回頭看是放慢速
    度邊騎邊轉頭看等語（見原審卷第59頁至第64頁），核與其
    偵查之證述大致相符（見前揭偵查卷第55頁及背面），參以
    被告於偵查中供稱：伊停下來懷疑是否是撞到告訴人等語(
    見前揭偵查卷第55頁背面)，顯見被告於事故發生後，確有
    邊騎車邊轉頭往回看。
　⒊又觀諸警員卓易諺、莊易達之偵查報告內記載：「…詢問汪 
    嫌是否與他人發生車禍，汪嫌坦承不諱…」，有警員卓易諺
    、莊易達之偵查報告1份(見前揭查卷第6頁)。證人卓易諺於
    本院審理時證稱：員警徐定明於案發當日早上6點下班，在
    田美三街的巷子目睹車禍發生，將被告制伏後，有請伊等去
    支援，伊等要把被告帶回派出所的時候，經驗過程會跟被告
    確認為什麼要帶回去，在偵查報告裡有寫到說詢問汪嫌是否
    與被告發生車禍，汪嫌坦承不諱，是指有碰撞，因當時伊等
    過去現場，員警徐定明有跟被告確認為何撞到人還跑掉，被
    告當時就跟員警徐定明說沒打算跑很遠，所以當時這個情況
    伊等有記下來，伊等也有在問被告，所以在回去偵查報告才
    會提及這樣的情況等語（見本院卷第166至172頁），參以被
    告於偵查中確曾坦承於108年4月3日6點25分，在新竹市經國
    路一段與田美三街22巷6弄口，有跟他人發生車禍等情，業
    經本院勘驗被告之偵查光碟無訛（見本院卷第120頁），顯
    見被告確實知悉事故之發生。
  ⒋被告既知悉事故之發生，並邊騎車邊轉頭往回看，之後便離
    開一情觀之，被告對於肇事一情知之甚詳，而其於肇事後，
    竟不停留照護被害人，反於轉頭回來看告訴人後，逕自騎車
    離去，顯見被告確實有肇事逃逸之故意。
  ㈢按汽車行駛時，駕駛人應注意車前狀況及兩車並行之間隔，
    並隨時採取必要之安全措施，道路交通安全規則第94條第3 
    項定有明文。查被告領有適當之駕駛執照，其駕駛前揭車輛
    行經該路口，見該處適有告訴人駕駛之前揭車輛，自應負有
    上開注意義務。而被告肇事時其路況為晨、柏油路面無缺陷
    、無障礙物、視距良好，並無不能注意之情事，此有卷附之
    道路交通事故調查表㈠在卷可參（見前揭偵查卷第21頁），
    其竟仍疏未注意，貿然右轉，而與告訴人車輛發生碰撞，致
    告訴人倒地因而受前揭所示之傷害，而肇生本件車禍事故，
    足見被告對本件車禍事故之發生確有過失甚明。是以，本案
    車禍被告具有未注意車前狀況之過失，其過失責任明確，故
    被告就此部分當符刑法第185條之4之駕駛動力交通工具致人
    受傷而逃逸之構成要件。
　㈣被告雖辯稱不知道車子有發生事故云云。然此除與前述告訴
    人所述不符外，被告前於警詢時供稱：有聽到後面有聲音，
    有轉頭看等語（見前揭偵查卷第7至9頁）；於偵查中供稱：
    伊停下來懷疑是否是撞到告訴人等語(見前揭偵查卷第55頁
    背面)，被告所辯不知道車子有發生事故云云，並不足採。 
　㈣綜上所述，本件事證明確，被告犯行已堪認定，應予依法論
    處。　  
二、新舊法比較
　　按行為後法律有變更者，適用行為時之法律，但行為後之法
    律有利於行為人者，適用最有利於行為人之法律，刑法第2
    條第1項定有明文。查被告行為後，刑法第185條之4業經修
    正，並於110年5月28日公布，於同年5月30日施行。修正前
    之法定刑原為「1年以上7年以下有期徒刑」，修正後變更為
    「6月以上5年以下有期徒刑」，經比較新舊法後，適用修正
    後之刑法第185條之4較有利於被告，依刑法第2條第1項但書
    規定，應適用修正後之刑法第185條之4論處。
三、論罪
　  核被告所為，係犯刑法第185條之4第1項前段之駕駛動力交
    通工具肇事致人受傷而逃逸罪。
四、撤銷改判之理由及科刑　　
　㈠原審未詳為調查勾稽，遽為被告無罪之諭知，尚有未洽。檢
    察官上訴指摘原判決不當，為有理由，應予撤銷改判。
　㈡爰審酌被告肇事後，已可預見告訴人因此受有傷害，竟不知
    停車察看、及時予以傷者必要之救助或報警處理，反而駕車
    駛離現場，行為實屬不該，且於犯後否認犯行，難認其具有
    悔意，惟念其於偵查中已與告訴人達成和解，及其犯罪動機
    、目的及手段等一切情狀，量處如主文第2項所示之刑，並
    諭知易科罰金之折算標準。 　　　　                  
據上論斷，應依刑事訴訟法第369條第1項前段、第364條、第299
條第1項前段、刑法第185條之4第1項前段、第41條第1項前段，
刑法施行法第1條之1，判決如主文。
本案經檢察官陳韻中提起公訴，檢察官黃嘉慧上訴，檢察官曾文
鐘到庭執行職務。
中　　華　　民　　國　　110 　年　　7 　　月　　28　　日
                  刑事第二十一庭審判長法　官  許宗和
                                      法　官  黃惠敏
                                      法　官  章曉文
以上正本證明與原本無異。
如不服本判決，應於收受送達後20日內向本院提出上訴書狀，其
未敘述上訴之理由者並得於提起上訴後20日內向本院補提理由書
（均須按他造當事人之人數附繕本）「切勿逕送上級法院」。
                                      書記官  賴又瑄
中　　華　　民　　國　　110 　年　　7 　　月　　28　　日
附錄本案論罪科刑法條
中華民國刑法第185條之4
駕駛動力交通工具發生交通事故，致人傷害而逃逸者，處6月以
上5年以下有期徒刑；致人於死或重傷而逃逸者，處1年以上7年
以下有期徒刑。
犯前項之罪，駕駛人於發生交通事故致人死傷係無過失者，減輕
或免除其刑。